【裁判字號】    99,家訴,73
【裁判日期】    990728
【裁判案由】    確認婚姻不成立等
【裁判全文】
臺灣臺北地方法院民事判決              99年度家訴字第73號
原      告  甲○○
訴訟代理人  陳清茂律師
被      告  丁○○
上列當事人間請求確認婚姻不成立等事件，本院於民國99年7月
21日言詞辯論終結，判決如下：
    主  文
確認原告與被告間之婚姻關係不成立。
訴訟費用由被告負擔。
    事實及理由
一、原告起訴主張：兩造於民國98年6月18日相識，被告因誤認
    原告財力豐厚，對原告展開熱烈追求，於雙方認識7日時向
    原告求婚，原告雖表示兩人認識不久，彼此瞭解不深，需要
    多一點時間交往，然被告仍於同年月25日持已經丙○○、乙
    ○○簽名之結婚證書，要求原告在結婚證書上簽名，原告在
    被告好言相勸及不知法律規定情形下，在結婚證書上簽名，
    並辦理結婚登記。惟丙○○、乙○○在結婚證書上簽名時，
    並不知兩造有無結婚之意思，兩造結婚不備結婚之方式，不
    生結婚之效力。又縱令兩造之婚姻有效，因兩造婚後不久，
    被告即向原告索取金錢、對原告惡言相向、拳打腳踢、百般
    凌虐，98年7月8日誘騙原告至其台北市○○街92號3樓之5住
    處協商離婚條件，將原告反鎖於該處所，持利剪威脅原告離
    婚必須給付被告新台幣（下同）2000萬元，原告表示沒錢，
    被告竟動手毆打原告，抓原告頭髮撞牆，強迫原告口交，兩
    造之婚姻關係已難以維持，為此提起本訴等語。並聲明：（
    一）先位聲明：請求確認兩造之婚姻關係不成立。（二）備
    位聲明：准兩造離婚。
二、被告則以：兩造確有結婚之意思，結婚證書之證人係原告要
    求被告找來，且兩造結婚當日曾在來來飯店共處一夜，原告
    係被告合法妻子等語，資為抗辯。並聲明：駁回原告之訴。
三、原告主張兩造於98年6月25日登記結婚之事實，業據其提出
    結婚證書、戶籍謄本為證，且為被告所不爭執，堪信為真。
    本件應審酌者為：兩造結婚是否具備結婚要件？茲論述如下
    ：
    （一）按結婚應以書面為之，有二人以上證人之簽名，並應
          由雙方當事人向戶政事務所為結婚之登記。為民法第
          982條所明定。證人於書面簽名，係為確保當事人結
          婚之真意，其須簽名於結婚書面上，自為特定之人，
          其於申請結婚登記前簽名為之即可，但須親見或親聞
          雙方當事人確有結婚真意，始足當之。又婚姻不具備
          982條之方式者，無效。為同法第988條第1款所明定
          。
    （二）查結婚證書上證婚人丙○○，係被告之友人，介紹人
          乙○○係丙○○之朋友，被告請丙○○當證人，游建
          烽在兩造結婚證書上簽名時，原告不在場，其亦未曾
          與原告確認過是否有與被告結婚之意思；而丙○○向
          乙○○表示被告要結婚，乙○○在兩造結婚證書上簽
          名時，並未向被告確認是否有與原告結婚之意思，亦
          未與原告確認過等情，已據證人丙○○、乙○○證述
          在卷（見本院卷第25、26頁），足見結婚證書上簽名
          之證人丙○○、乙○○均未親見或親聞兩造有結婚之
          真意。兩造結婚之形式要件既並不具備，依民法第98
          8條第1款規定，即屬無效。
四、綜據上述，兩造結婚不具備二人以上證人簽名之要件，為無
    效婚。從而，原告請求確認兩造間之婚姻關係不成立，即屬
    有據，應予准許。
五、結論：
    原告之訴為有理由，依民事訴訟法第78條，判決如主文。
中    華    民    國    99    年    7     月    28    日
                      家事法庭法      官  吳素勤
以上正本係照原本作成。
如對本判決上訴，須於判決送達後20日內向本院提出上訴狀。如
委任律師提起上訴者，應一併繳納上訴審裁判費。
中    華    民    國    99    年    7     月    28    日
                              書  記  官  郭麗琴

司法院資訊處製作；財團法人民間司法改革基金會備份。
